---
title: "Analiza Zbioru Danych 'World Population'"
author: "Karolina Sałamaja , Michał Szulierz"
output: html_document
date: "2022-10-27"
editor_options: 
  chunk_output_type: console
---

```{r setup, include=FALSE}
knitr::opts_chunk$set(echo = F, message = F, warning = F)
```

```{r}
library(tidyverse)
library(ggplot2)
library(corrplot)
library(hrbrthemes)
library(viridis)
library(forcats)
library(plotly)
library(rjson)
library(lmtest)
library(knitr)
library(kableExtra)
```

## Dane

Dane zostały pobrane z platformy Kaggle i dotyczą liczby ludności na świecie.

```{r}
#dane <- read.csv("C:\\Users\\48502\\Desktop\\Baza\\IAD-5Semestr\\Projekt z zakresu analizy danych\\archive\\world_population.csv")
dane <- read.csv("C:\\Users\\48502\\Desktop\\Baza\\IAD-5Semestr\\Projekt z zakresu analizy danych\\archive\\world_population.csv")

```

### Braki danych

```{r}
sum(is.na(dane))
```

W zbiorze nie występują braki danych

### Sposób przedstawienia danych

Ze względu na dużą rozbieżność danych( państwa liczą od setek do milionów ludzi) utworzyliśmy dwie tabele, w których podane zostały dane w różnych jednostkach. Do przedstawiania danych dotyczących państw małych będziemy używać oryginalnych danych natomiast do państw największych będziemy posługiwć się populacją w milionach

```{r}

colnames(dane) <- c("Rank","Skrót Nazwy","Kraj","Stolica","Kontynent","Populacja w Roku 2022",
                    "Populacja w Roku 2020","Populacja w Roku 2015","Populacja w Roku 2010",
                    "Populacja w Roku 2000","Populacja w Roku 1990","Populacja w Roku 1980",
                    "Populacja w Roku 1970","Powierzchnia Kraju","Gęstość zaludnienia",
                    "Wzrost Populacji","Procent Światowej Populacji")

dane1 <- dane
dane1$`Populacja w Roku 2022` <- dane1$`Populacja w Roku 2022`/1000000
dane1$`Populacja w Roku 2020` <- dane1$`Populacja w Roku 2020`/1000000
dane1$`Populacja w Roku 2015` <- dane1$`Populacja w Roku 2015`/1000000
dane1$`Populacja w Roku 2010` <- dane1$`Populacja w Roku 2010`/1000000
dane1$`Populacja w Roku 2000` <- dane1$`Populacja w Roku 2000`/1000000
dane1$`Populacja w Roku 1990` <- dane1$`Populacja w Roku 1990`/1000000
dane1$`Populacja w Roku 1980` <- dane1$`Populacja w Roku 1980`/1000000
dane1$`Populacja w Roku 1970` <- dane1$`Populacja w Roku 1970`/1000000

colnames(dane1) <- c("Rank","Skrót Nazwy","Kraj","Stolica","Kontynent","Populacja w Roku 2022[mln]",
                    "Populacja w Roku 2020[mln]","Populacja w Roku 2015[mln]","Populacja w Roku 2010[mln]",
                    "Populacja w Roku 2000[mln]","Populacja w Roku 1990[mln]","Populacja w Roku 1980[mln]",
                    "Populacja w Roku 1970[mln]","Powierzchnia Kraju","Gęstość zaludnienia",
                    "Wzrost Populacji","Procent Światowej Populacji")


dane <- dane[order(dane$Rank),]
dane1 <- dane1[order(dane1$Rank),] ## w milionach malejąco
dane2 <- dane[order(dane$Rank, decreasing = T),] ## w jednostkach rosnąco

```

### Dane uporządkowane rosnąco

```{r}
dane1 %>% 
  kbl() %>% 
  kable_styling(bootstrap_options = c("striped","hover")) %>% 
  scroll_box(width = "100%" ,height = "500px")
```

### Dane uporządkowane malejąco

```{r}
dane2 %>% 
  kbl() %>% 
  kable_styling(bootstrap_options = c("striped","hover")) %>% 
  scroll_box(width = "100%" ,height = "500px")

```

Tabela zawiera dane :

-   Rank- Numer w rankingu pod względem populacji( im większy numer tym większa populacja w danym kraju)

-   Skrót nazwy - 3 literowy kod danego państwa

-   Kraj

-   Stolica

-   Kontynent

-   Populacje w latach 1970-2022

-   Powierzchnia kraju

-   Gęstość zaludnienia

-   Wzrost populacji

-   Procent światowej populacji

```{r}
## Kontynenty z podstawowych danych

Europa <- dane[which(dane$Kontynent=="Europe"),]
NAmeryka <- dane[which(dane$Kontynent=="North America"),]
SAmeryka <- dane[which(dane$Kontynent=="South America"),]
Azja <- dane[which(dane$Kontynent=="Asia"),]
Afryka <- dane[which(dane$Kontynent=="Africa"),]
Oceania <- dane[which(dane$Kontynent=="Oceania"),]



```

### Liczba ludności w poszczególnych państwach w podziale na kontynenty

#### Europa

```{r}
Europa %>% 
  kbl() %>% 
  kable_styling(bootstrap_options = c("striped","hover")) %>% 
  scroll_box(width = "100%" ,height = "300px")
```

#### Ameryka Północna

```{r}
NAmeryka %>% 
  kbl() %>% 
  kable_styling(bootstrap_options = c("striped","hover")) %>% 
  scroll_box(width = "100%" ,height = "300px")
```

#### Ameryka Południowa

```{r}
SAmeryka %>% 
  kbl() %>% 
  kable_styling(bootstrap_options = c("striped","hover")) %>% 
  scroll_box(width = "100%" ,height = "300px")
```

#### Azja

```{r}
Azja %>% 
  kbl() %>% 
  kable_styling(bootstrap_options = c("striped","hover")) %>% 
  scroll_box(width = "100%" ,height = "300px")
```

#### Afryka

```{r}
Afryka %>% 
  kbl() %>% 
  kable_styling(bootstrap_options = c("striped","hover")) %>% 
  scroll_box(width = "100%" ,height = "300px")
```

#### Oceania

```{r}
Oceania %>% 
  kbl() %>% 
  kable_styling(bootstrap_options = c("striped","hover")) %>% 
  scroll_box(width = "100%" ,height = "300px")
```

```{r}

EL <- c(sum(Europa$`Populacja w Roku 1970`),sum(Europa$`Populacja w Roku 1980`),sum(Europa$`Populacja w Roku 1990`),sum(Europa$`Populacja w Roku 2000`),sum(Europa$`Populacja w Roku 2010`),sum(Europa$`Populacja w Roku 2015`),sum(Europa$`Populacja w Roku 2020`),sum(Europa$`Populacja w Roku 2022`))


NAL <- c(sum(NAmeryka$`Populacja w Roku 1970`),sum(NAmeryka$`Populacja w Roku 1980`),sum(NAmeryka$`Populacja w Roku 1990`),sum(NAmeryka$`Populacja w Roku 2000`),sum(NAmeryka$`Populacja w Roku 2010`),sum(NAmeryka$`Populacja w Roku 2015`),sum(NAmeryka$`Populacja w Roku 2020`),sum(NAmeryka$`Populacja w Roku 2022`))


SAL <- c(sum(SAmeryka$`Populacja w Roku 1970`),sum(SAmeryka$`Populacja w Roku 1980`),sum(SAmeryka$`Populacja w Roku 1990`),sum(SAmeryka$`Populacja w Roku 2000`),sum(SAmeryka$`Populacja w Roku 2010`),sum(SAmeryka$`Populacja w Roku 2015`),sum(SAmeryka$`Populacja w Roku 2020`),sum(SAmeryka$`Populacja w Roku 2022`))


AL <- c(sum(Azja$`Populacja w Roku 1970`),sum(Azja$`Populacja w Roku 1980`),sum(Azja$`Populacja w Roku 1990`),
        sum(Azja$`Populacja w Roku 2000`),sum(Azja$`Populacja w Roku 2010`),sum(Azja$`Populacja w Roku 2015`),
        sum(Azja$`Populacja w Roku 2020`),sum(Azja$`Populacja w Roku 2022`))

AFL <- c(sum(Afryka$`Populacja w Roku 1970`),sum(Afryka$`Populacja w Roku 1980`),sum(Afryka$`Populacja w Roku 1990`), sum(Afryka$`Populacja w Roku 2000`),sum(Afryka$`Populacja w Roku 2010`),sum(Afryka$`Populacja w Roku 2015`),sum(Afryka$`Populacja w Roku 2020`),sum(Afryka$`Populacja w Roku 2022`))


OL <- c(sum(Oceania$`Populacja w Roku 1970`),sum(Oceania$`Populacja w Roku 1980`),sum(Oceania$`Populacja w Roku 1990`),sum(Oceania$`Populacja w Roku 2000`),sum(Oceania$`Populacja w Roku 2010`),sum(Oceania$`Populacja w Roku 2015`),sum(Oceania$`Populacja w Roku 2020`),sum(Oceania$`Populacja w Roku 2022`))

KL <- as.data.frame(rbind(EL,NAL,SAL,AL,AFL,OL))
colnames(KL) <- c("Populacja w Roku 1970","Populacja w Roku 1980","Populacja w Roku 1990","Populacja w Roku 2000", "Populacja w Roku 2010","Populacja w Roku 2015",
                  "Populacja w Roku 2020","Populacja w Roku 2022")
rownames(KL) <- c("Europa", "Ameryka Północna", "Ameryka Południowa", "Azja",
                  "Afryka", "Oceania")


```

### Łączna liczba ludności na kontynentach

```{r}
KL %>% 
  kbl() %>% 
  kable_styling(bootstrap_options = c("striped","hover")) %>% 
  scroll_box(width = "100%" ,height = "300px")
```

## Wizualizacja danych

### Populacja na kontynentach

Przedsawiamy populację na poszczególnych kontynentach w 2022 roku.

```{r}

dane1 %>%
   ggplot( aes(x=fct_rev(fct_reorder(Kontynent,`Populacja w Roku 2022[mln]`)), y=`Populacja w Roku 2022[mln]`, fill=Kontynent)) + 
    geom_col()+
    labs(x="Kontynent")

```

### Największe i najmniejsze państwa na świecie

Poniżej przedstawiamy 10 największych i najmniejszych państw na świecie

```{r}
dane1[1:10,]%>%
  ggplot(aes(x=fct_rev(fct_reorder(Kraj,`Populacja w Roku 2022[mln]`)),y=`Populacja w Roku 2022[mln]`,fill=Kraj))+
  geom_col()+
  labs(x="Kraj", y="Polulacja [mln]")+
  theme(axis.text.x  = element_blank())+
  geom_text(aes(label = round(`Populacja w Roku 2022[mln]`,2)), 
            position = position_dodge(width = 0.9),
            vjust = -0.3)+
  ggtitle("10 Najliczniejszych Państw na świecie w 2022 roku")+
    theme(legend.position = "none", axis.text.x=element_text(angle=300))

dane2[1:10,]%>%
  ggplot(aes(x=(fct_reorder(Kraj,`Populacja w Roku 2022`)),y=`Populacja w Roku 2022`,fill=Kraj))+
  geom_col()+
  labs(x="Kraj", y="Polulacja")+
  theme(axis.text.x  = element_blank())+
  geom_text(aes(label = round(`Populacja w Roku 2022`,2)), 
            position = position_dodge(width = 0.9),
            vjust = -0.3)+
  ggtitle("10 najmniej licznych państw na świecie w 2022 roku")+
  theme(legend.position = "none", axis.text.x=element_text(angle=300))
```

Liczba mieszkańców nie świadczy o tym, że kraj jest mocno zaludniony. Zobaczmy, w jakich krajach jest najwieksza i najmniejsza gęstość zaludnienia (czyli ile mieszkańców przypada na $km^2$ )

### Państwa najbardziej i najmniej zaludnione

```{r}
dane3 <- dane[order(dane$`Gęstość zaludnienia`),]

dane3[1:10,]%>%
  ggplot(aes(x=(fct_reorder(Kraj,`Gęstość zaludnienia`)),y=`Gęstość zaludnienia`,fill=Kraj))+
  geom_col()+
  labs(x="Kraj", y="Polulacja [tys]")+
  theme(axis.text.x  = element_blank())+
  geom_text(aes(label = round(`Gęstość zaludnienia`,3)), 
            position = position_dodge(width = 0.9),
            vjust = -0.3)+
  ggtitle("10 państw z najmniejszą gęstością zaludnienia w 2022 roku")+
  theme(legend.position = "none", axis.text.x=element_text(angle=20))

dane3[225:234,]%>%
  ggplot(aes(x=fct_rev(fct_reorder(Kraj,`Gęstość zaludnienia`)),y=`Gęstość zaludnienia`,fill=Kraj))+
  geom_col()+
  labs(x="Kraj", y="Polulacja [tys]")+
  theme(axis.text.x  = element_blank())+
  geom_text(aes(label = round(`Gęstość zaludnienia`,2)), 
            position = position_dodge(width = 0.9),
            vjust = -0.3)+
  ggtitle("10 państw z najwieksza gęstością zaludnienia w 2022 roku")+
  theme(legend.position = "none", axis.text.x=element_text(angle=20))
```

### Udzał kontynentów w światowej populacji

Na poniższym wykresie możemy zobaczyć jaką część światowej populacji stanowią populacje na poszczególnych kontynentach

```{r}
fig <- plot_ly(dane, labels = dane$Kontynent, values = dane$`Populacja w Roku 2022`, type = 'pie')
fig
```

### Wykresy ramka wąsy

```{r}
fig <- plot_ly(dane, y=dane$`Populacja w Roku 2022`, color =~Kontynent,  type='box')
fig
```

## Mapa z 2022 roku

```{r echo=FALSE}

df <- read.csv("https://raw.githubusercontent.com/plotly/datasets/master/2014_world_gdp_with_codes.csv")

a <- NULL
z <- NULL
for (i in 1:234) {
  if ((sum((dane$Kraj[i]==df$COUNTRY)==TRUE))==1)
  {
    
    a <- as.data.frame(rbind(a, c(dane$Kraj[i], dane$`Skrót Nazwy`[i],
                                  df$COUNTRY[which(dane$Kraj[i]==df$COUNTRY)],
                                  df$CODE[which(dane$Kraj[i]==df$COUNTRY)], 
                                  dane$`Populacja w Roku 2022`[i])))
  }
  else if ((sum((dane$`Skrót Nazwy`[i]==df$CODE)==TRUE))==1)
  {
    a <- as.data.frame(rbind(a, c(dane$Kraj[i], dane$`Skrót Nazwy`[i],
                                  df$COUNTRY[which(dane$`Skrót Nazwy`[i]==df$CODE)],
                                  df$CODE[which(dane$`Skrót Nazwy`[i]==df$CODE)],
                                  dane$`Populacja w Roku 2022`[i])))
  }
  else
  {
    
    z <- as.data.frame(rbind(z,c(dane$Kraj[i], dane$`Skrót Nazwy`[i])))
  }
}

g <- list(
  projection = list(
    type = 'orthographic'
  ),
  showland = TRUE,
  landcolor = toRGB("#e5ecf6"),
  colorscale="Viridis"
)

fig <- plot_ly(a, type='choropleth', locations=a$V4, z=a$V5, text=a$V1,colorscale="Viridis")
fig <- fig %>% layout(geo = g)

fig
```

## Zmiana liczby ludności na przestrzeni czasu

Zobaczmy jak zmieniała się liczba ludności na poszczególnych kontynntach na przestrzeni lat.

```{r}
p1 <- c(KL$`Populacja w Roku 1970`[1], KL$`Populacja w Roku 1980`[1],
                KL$`Populacja w Roku 1990`[1], KL$`Populacja w Roku 2000`[1],
                KL$`Populacja w Roku 2010`[1], KL$`Populacja w Roku 2015`[1],
                KL$`Populacja w Roku 2020`[1], KL$`Populacja w Roku 2022`[1])
p2 <- c(KL$`Populacja w Roku 1970`[2], KL$`Populacja w Roku 1980`[2],
                KL$`Populacja w Roku 1990`[2], KL$`Populacja w Roku 2000`[2],
                KL$`Populacja w Roku 2010`[2], KL$`Populacja w Roku 2015`[2],
                KL$`Populacja w Roku 2020`[2], KL$`Populacja w Roku 2022`[2])
p3 <- c(KL$`Populacja w Roku 1970`[3], KL$`Populacja w Roku 1980`[3],
                KL$`Populacja w Roku 1990`[3], KL$`Populacja w Roku 2000`[3],
                KL$`Populacja w Roku 2010`[3], KL$`Populacja w Roku 2015`[3],
                KL$`Populacja w Roku 2020`[3], KL$`Populacja w Roku 2022`[3])
p4 <- c(KL$`Populacja w Roku 1970`[4], KL$`Populacja w Roku 1980`[4],
                KL$`Populacja w Roku 1990`[4], KL$`Populacja w Roku 2000`[4],
                KL$`Populacja w Roku 2010`[4], KL$`Populacja w Roku 2015`[4],
                KL$`Populacja w Roku 2020`[4], KL$`Populacja w Roku 2022`[4])
p5 <- c(KL$`Populacja w Roku 1970`[5], KL$`Populacja w Roku 1980`[5],
                KL$`Populacja w Roku 1990`[5], KL$`Populacja w Roku 2000`[5],
                KL$`Populacja w Roku 2010`[5], KL$`Populacja w Roku 2015`[5],
                KL$`Populacja w Roku 2020`[5], KL$`Populacja w Roku 2022`[5])
p6 <- c(KL$`Populacja w Roku 1970`[6], KL$`Populacja w Roku 1980`[6],
                KL$`Populacja w Roku 1990`[6], KL$`Populacja w Roku 2000`[6],
                KL$`Populacja w Roku 2010`[6], KL$`Populacja w Roku 2015`[6],
                KL$`Populacja w Roku 2020`[6], KL$`Populacja w Roku 2022`[6])
l <- c(1970,1980,1990,2000,2010, 2015, 2020, 2022)


fig <- plot_ly(x=~l, y=~p1, type = 'scatter', mode='lines')
fig <- fig %>% layout(title = 'Zmiana populacji w Europie na przesrzeni lat 1970-2022',
         xaxis = list(title = 'Rok'),
         yaxis = list(title = 'Liczba ludności'))
fig
fig <- plot_ly(x=~l, y=~p2, type = 'scatter', mode='lines')
fig <- fig %>% layout(title = 'Zmiana populacji w Ameryce Północnej na przesrzeni lat 1970-2022',
         xaxis = list(title = 'Rok'),
         yaxis = list(title = 'Liczba ludności'))
fig
fig <- plot_ly(x=~l, y=~p3, type = 'scatter', mode='lines')
fig <- fig %>% layout(title = 'Zmiana populacji w Ameryce Południowej na przesrzeni lat 1970-2022',
         xaxis = list(title = 'Rok'),
         yaxis = list(title = 'Liczba ludności'))
fig
fig <- plot_ly(x=~l, y=~p4, type = 'scatter', mode='lines')
fig <- fig %>% layout(title = 'Zmiana populacji w Azji na przesrzeni lat 1970-2022',
         xaxis = list(title = 'Rok'),
         yaxis = list(title = 'Liczba ludności'))
fig
fig <- plot_ly(x=~l, y=~p5, type = 'scatter', mode='lines')
fig <- fig %>% layout(title = 'Zmiana populacji w Afryce na przesrzeni lat 1970-2022',
         xaxis = list(title = 'Rok'),
         yaxis = list(title = 'Liczba ludności'))
fig
fig <- plot_ly(x=~l, y=~p6, type = 'scatter', mode='lines')
fig <- fig %>% layout(title = 'Zmiana populacji w Oceanii na przesrzeni lat 1970-2022',
         xaxis = list(title = 'Rok'),
         yaxis = list(title = 'Liczba ludności'))
fig

fig <- plot_ly(type = 'scatter', mode='lines')%>%
  add_trace(x=~l, y=~p1, name='Europa')%>%
  add_trace(x=~l, y=~p2, name='Ameryka Północna')%>%
  add_trace(x=~l, y=~p3, name='Ameryka południowa')%>%
  add_trace(x=~l, y=~p4, name='Azja')%>%
  add_trace(x=~l, y=~p5, name='Afryka')%>%
  add_trace(x=~l, y=~p6, name='Oceania')
fig <- fig %>% layout(title = 'Zmiana populacji na kontyentach na przesrzeni lat 1970-2022',
         xaxis = list(title = 'Rok'),
         yaxis = list(title = 'Liczba ludności'))
fig

```

Można zauważyć, że największy przyrost ludności nastąpił w Azji i Afryce, natomiast Europa jest jedynym kontynentem, na którym możemy obserwować spadek liczebności ludności w ostatnich 2 latach. Najprawdopodobniej jest to spowodowane pandemią koronawirusa, która dotknęła cały świat w ciągu ostatnich 2 lat. Na niemal wszystkich kontynentach poza Afryką wzrost liczby ludności był nieco mniejszy niż w latach poprzednich co widać na wykresach (linia jest bardziej wypłaszczona). W Europie jednak liczba ludności nie wzrosła wcale, a spadła, co może oznaczać, że pandemia najbardziej dotknęła kraje Europejskie.

## Wykresy zależności populacji od powierzchni dla poszczególnych kontynentów.

```{r}
fig <- plot_ly(Europa, x=~`Powierzchnia Kraju`, y=~`Populacja w Roku 2022`, text=~Kraj)
fig <- fig %>% layout(title = 'Zależność Populacji Europy od Powierzchni',
                      xaxis = list(title = 'Powierzchnia Kraju [km]'),
                      yaxis = list(title = 'Populacja w 2022 roku'))
fig

fig <- plot_ly(Afryka, x=~`Powierzchnia Kraju`, y=~`Populacja w Roku 2022`, text=~Kraj)
fig <- fig %>% layout(title = 'Zależność Populacji Afryki od Powierzchni',
                      xaxis = list(title = 'Powierzchnia Kraju [km]'),
                      yaxis = list(title = 'Populacja w 2022 roku'))
fig

fig <- plot_ly(Azja, x=~`Powierzchnia Kraju`, y=~`Populacja w Roku 2022`, text=~Kraj)
fig <- fig %>% layout(title = 'Zależność Populacji Azji od Powierzchni',
                      xaxis = list(title = 'Powierzchnia Kraju [km]'),
                      yaxis = list(title = 'Populacja w 2022 roku'))
fig

fig <- plot_ly(NAmeryka, x=~`Powierzchnia Kraju`, y=~`Populacja w Roku 2022`, text=~Kraj)
fig <- fig %>% layout(title = 'Zależność Populacji Ameryki Północnej od Powierzchni',
                      xaxis = list(title = 'Powierzchnia Kraju [km]'),
                      yaxis = list(title = 'Populacja w 2022 roku'))
fig

fig <- plot_ly(SAmeryka, x=~`Powierzchnia Kraju`, y=~`Populacja w Roku 2022`, text=~Kraj)
fig <- fig %>% layout(title = 'Zależność Populacji Ameryki Południowej od Powierzchni',
                      xaxis = list(title = 'Powierzchnia Kraju [km]'),
                      yaxis = list(title = 'Populacja w 2022 roku'))
fig

fig <- plot_ly(Oceania, x=~`Powierzchnia Kraju`, y=~`Populacja w Roku 2022`, text=~Kraj)
fig <- fig %>% layout(title = 'Zależność Populacji Oceanii od Powierzchni',
                      xaxis = list(title = 'Powierzchnia Kraju [km]'),
                      yaxis = list(title = 'Populacja w 2022 roku'))
fig
```

Na podstawie wykresów możemy podejrzewać liniową zależność między powierzchnią kraju a populacją dla Ameryki Południowej

## Model liniowy

```{r}
model <- lm(`Populacja w Roku 2022`~`Powierzchnia Kraju`,SAmeryka)
summary(model)

cor(SAmeryka$`Populacja w Roku 2022`, SAmeryka$`Powierzchnia Kraju`)
```

Widzimy silną korelację między powierzchnią kraju a populacją zamieszkującą dane państwo co potwierdza podejrzenia o liniowej zależności. Z podsumowania modelu możemy wyczytać, że powierzchnia kraju jest istotna statystycznie, więc ma ona istotny wpływ na zmienną objaśnianą. Współczynnik $R^2$ jest bardzo bliski jeden więc model faktycznie może być liniowy.

### Reszty modelu:

```{r}
plot(model, which=2)
```

```{r}
plot(model, which=3)
```

```{r}
plot(model, which=4)
```

```{r}
plot(model, which=5)
```

```{r}
plot(model, which=6)
```

## Testy

### Normalność reszt

```{r}
shapiro.test(model$residuals)
```

Test Shapiro Wilka nie odrzuca hipotezy o normalności reszt modelu.

### Jednorodność wariancji

```{r}
bptest(model)
gqtest(model, order.by = fitted(model), data=dane)
hmctest(model)
```

Testy Breuscha-Pagana i Harrisona McCabe\`a nie odrzucają hipotezy o jednorodności wariacji, a p-value w teście Goldfelda-Quandta jest bliskie potwierdzenia hipotezy więc przyjmujemy, że wariancja reszt w modelu jest jednorodna.

### Autokorelacja błędów

```{r}
dwtest(model, data=dane)
bgtest(model, order = 3, data=dane)
```

Żaden z testów nie odrzuca hipotezy o braku autokorelacji błędów.

### Liniowa zależność

```{r}
resettest(model, data=dane, type='regressor')
raintest(model)
harvtest(model, order.by = ~fitted(model))
```

Żaden z testów nie odrzuca hipotezy o liniowej zależności w modelu.

Na podstawie modelu możemy wyciągnąć wnioski, że w Ameryce Południowej ukształtowanie terenu jest podobne na całym kontynencie. Jak widać na wykesach populacji od powierzchni na innych kontynentach są państwa o bardzo dużej powierzchni i stosunkowo niewielkiej ilości mieszkańców lub małe powierzchniowo państwa, które są mocno zaludnione. Najprawdopodobniej jest to spowodowane ukształtowaniem terenu. Na przykład Rosja ma wielką powierzchnię, a nie jest zbyt gęsto zaludniona, ponieważ jest tam dużo powierzchni niezamieszkałych przez ludzi, co jest spowodowane górzystym terenem lub trudnymi warunkami pogodowymi. W Ameryce Południowej widać, że wraz ze wzrostem powierzchni kraju mieksza tam więcej ludzi.

## Podział pracy

Obróbka danych:

-   60% Michał

-   40% Karolina

Wizualizacja danych :

-   50% Michał

-   50% Karolina

Interpretacja wykresów:

-   30% Michał

-   70% Karolina

Analiza modelu:

-   60% Michał

-   40% Karolina
